ACORDAO-COMPLETO-2384042

ACÓRDÃO 2860/2019 ATA 46/2019 - PLENÁRIO

VISTOS, relatados e discutidos estes autos que tratam de pedido de reexame interposto pela empresa Construtora Norberto Odebrecht S.A. contra o Acórdão 1297/2018-TCU-Plenário, 
ACORDAM os Ministros do Tribunal de Contas da União, reunidos em sessão do Plenário, diante das razões expostas pelo Relator, em:
9.1. com fulcro no art. 48 da Lei 8.443/1992, conhecer do pedido de reexame, para, no mérito, dar-lhe provimento;
9.2. tornar insubsistente o subitem 9.5.1 do Acórdão 1297/2018-TCU-Plenário;
9.3. retornar os autos à SeinfraPortoFerrovia para que:
9.3.1. analise a economicidade dos custos de seguro de vida, plano de saúde e cesta básica nas planilhas de mão de obra direta do Contrato 40.000/2009-009/00, seguindo as premissas especificadas no voto que subsidia esta deliberação;
9.3.2. na sequência, submeta ao relator a quo as medidas processuais que entender pertinentes, caso identifique a ocorrência de superfaturamento.
9.4. dar ciência desta deliberação ao recorrente e à Coordenadoria-Geral do Programa de Desenvolvimento de Submarino com Propulsão Nuclear.

Pedido de reexame interposto contra acórdão que apreciou embargos de declaração e proferiu determinação em processo de representação sobre possíveis irregularidades nas obras de construção do Estaleiro e da Base Naval da Marinha em Itaguaí/RN.

Ministério da Defesa - Comando da Marinha

3. Interessados/Recorrentes:
3.1. Interessados: Coordenadoria-Geral do Programa de Desenvolvimento de Submarino com Propulsão Nuclear (Cogesn) e Construtora Norberto Odebrecht S.A.
3.2. Recorrente: Construtora Norberto Odebrecht S.A.

Aroldo Cedraz.

13.1. Ministros presentes: José Mucio Monteiro (Presidente), Walton Alencar Rodrigues, Benjamin Zymler (Relator), Augusto Nardes, Aroldo Cedraz, Raimundo Carreiro, Ana Arraes e Vital do Rêgo.
13.2. Ministro que alegou impedimento na Sessão: Aroldo Cedraz.
13.3. Ministro-Substituto convocado: Augusto Sherman Cavalcanti.
13.4. Ministros-Substitutos presentes: Marcos Bemquerer Costa e André Luís de Carvalho.

ACORDAO-COMPLETO-2393055

Acórdão 876/2020 - Plenário

ACORDAO-COMPLETO-2469455

Acórdão de Relação 697/2021 - Plenário

Acórdão de Relação

BENJAMIN ZYMLER

Ministro-Substituto André Luís de Carvalho.

Cuidam os autos de pedido de reexame interposto pela empresa Construtora Norberto Odebrecht S.A. contra o Acórdão 1297/2018-TCU-Plenário.
2.	O presente feito trata, originalmente, de representação autuada por força do subitem 1.7.3 do Acórdão 2689/2014-TCU-Plenário, com vistas à apuração de possível sobrepreço além de outras irregularidades nas obras de construção do Estaleiro e Base Naval (EBN) da Marinha no Município de Itaguaí/RJ.
3.	Na etapa preliminar do processo, foi promovida a oitiva da Coordenadoria-Geral do Programa de Desenvolvimento de Submarino com Propulsão Nuclear (Cogesn) e da Construtora Norberto Odebrecht S.A. para que se manifestassem acerca dos seguintes indícios de irregularidades verificados no Contrato nº 40.000/2009-009/00:
	"1.7.2.1. possível excedente de preço no valor de R$ 406.229.268,48 verificado nos seguintes serviços do contrato: fornecimento de aço CA-50; fornecimento e fabricação de estrutura metálica pré-montada; montagem de estrutura metálica; execução de dragagem de lama não contaminada em fundo marítimo a profundidades maiores que 7m e lançamento em bota-fora marítimo até 26 milhas náuticas; execução de dragagem de areia média e grossa a profundidade de até 40m e lançamento em aterro hidráulico até 15 milhas náuticas; execução de dragagem de lama não contaminada em fundo marítimo em até 7m de profundidade com apoio de uma segunda draga, e lançamento em bata-fora marítimo até 26 milhas náuticas; mobilização das dragas e equipamentos de apoio - material não contaminado; e desmobilização das dragas e equipamentos de apoio - material não contaminado;
	1.7.2.2. adoção de percentuais de encargos sociais acima das referências legais e do acréscimo de custos não usuais na precificação da mão de obra, como: taxa de atratividade, adicional de transferência, exames admissionais e demissionais, plano de saúde e seguro de vida, com significativo impacto no orçamento da obra;
	1.7.2.3. redução da infraestrutura marítima e demais estruturas que compõem a Base Naval tornando-as distantes das consideradas necessárias, conforme Anexo VII do contrato, para o funcionamento da Base;
	1.7.2.4. acréscimos de quantitativo de itens de Administração Local e Gerência da obra, em contraste com a redução da infraestrutura mencionada no subitem anterior;
	1.7.2.5. inadequação do percentual de 4,00% fixado para o imposto sobre serviços - ISS nas planilhas de composição de bonificação de despesas indiretas - BDI de serviços e de equipamentos, uma vez que a alíquota efetivamente recolhida do referido tributo é de 3,50% sobre os serviços e que não há incidência tributária relacionada à aquisição de equipamentos;"
4.	Após a análise das respostas dos interessados, o Tribunal decidiu, por meio do Acórdão 605/2017-TCU-Plenário, conhecer da representação para, no mérito, considerá-la parcialmente procedente. 
5.	Na ocasião, esta Corte de Contas expediu uma série de determinações corretivas à Cogesn, dentre as quais se destacam, no que interessa ao presente expediente recursal, as transcritas a seguir:
"9.2. determinar que, no prazo de 60 (sessenta) dias, com fulcro no art. 43, I da Lei 8.443, de 1992, e no art. 250, II, do RITCU, a Coordenadoria-Geral do Programa de Desenvolvimento de Submarino com Propulsão Nuclear (Cogesn) adote as providências necessárias para a correção do Contrato 40.000/2009-009/00 no seguinte sentido:
 (...) 
9.2.4 manifeste-se expressamente sobre a conveniência e a oportunidade de assumir os encargos pagos pela contratada a seus funcionários (seguro de vida, plano de saúde e cesta básica) , em homenagem aos princípios da legalidade, da publicidade, da impessoalidade e da eficiência administrativa (art. 37, caput da CF88) , devendo elaborar o necessário estudo com o cálculo do impacto financeiro de cada um desses ônus para os cofres públicos, atentando para as seguintes medidas: 
9.2.4.1. caso decida discricionariamente pela manutenção do seguro de vida na planilha de custo da mão de obra de apoio operacional, promova o ajuste do seu custo, limitando o valor à referência técnica de mercado: R$ 19,10/mês por empregado (data-base fevereiro de 2016) , devendo comprovar a efetiva prestação do benefício por parte da contratada;
9.2.4.2. caso decida discricionariamente pela manutenção do plano de saúde na planilha de custo da mão de obra de apoio operacional, promova o ajuste do seu custo, levando em consideração as reais condições de contratação pelos empregados e a parcela de trabalhadores que aderiram ao plano, devendo comprovar a efetiva prestação do benefício por parte da contratada;
9.2.4.3. caso decida discricionariamente pela manutenção da cesta básica na planilha de custo da mão de obra de apoio operacional, comprove a efetiva prestação do benefício por parte da contratada;
9.2.4.4. alternativamente, caso não fique demonstrada a conveniência e oportunidade da manutenção de qualquer um desses custos, expurgue os respectivos itens da planilha;"
6.	A aludida deliberação foi objeto de embargos de declaração e pedido de reexame interpostos pela Construtora Norberto Odebrecht S.A., abrangendo outros itens não tratados no presente expediente recursal. Tais recursos foram apreciados por intermédio dos Acórdão 867/2017-TCU-Plenário e 2.871/2017-Plenário, que decidiram conhecê-los e desprovê-los, mantendo inalterada a decisão original.
7.	Quando o pedido de reexame aduzido no item anterior estava na pendência de julgamento, a Cogesn atravessou petição solicitando "esclarecimentos sobre as determinações contidas no Acórdão 605/2017-TCU-Plenário, em especial às atinentes ao subitem 9.2.4, o qual contempla a conveniência e oportunidade de assumir os encargos pagos pela contratada a seus funcionários" (peça 242) .
8.	O expediente foi apreciado como embargos de declaração à primeira decisão, tendo o Tribunal decidido, mediante o Acórdão 1297/2018-TCU-Plenário (no essencial) :
"9.1. não conhecer dos embargos de declaração opostos pela Coordenadoria-Geral do Programa de Desenvolvimento de Submarino com Propulsão Nuclear (Cogesn) em face do Acórdão 605/2017-TCU-Plenário, por não atenderem aos requisitos legais e regimentais de admissibilidade, já que intempestivos; 
 (...) 
9.5.1. envie a cópia do presente Acórdão, acompanhado do Relatório e da Proposta de Deliberação que o fundamenta, ao embargante, informando-lhe que, em relação à execução do Contrato 40.000/2009-009/00, o alcance das determinações prolatadas pelo item 9.2.4 do Acórdão 605/2017-TCU-Plenário deve abranger toda e qualquer planilha de custo de mão de obra, devendo o gestor apresentar as devidas justificativas técnicas para os eventuais casos de não aplicação das aludidas determinações;" 
9.	Insatisfeita com esse último decisum, em especial com o seu subitem 9.5.1, a Construtora Norberto Odebrecht S.A. ingressou com novo pedido de reexame, sob o argumento de que o entendimento externado no aludido subitem ampliou a matéria decidida no Acórdão 605/2017-TCU-Plenário.
10.	A Serur analisou a admissibilidade do feito e alvitrou que o expediente fosse recebido como mera petição, em razão de o recorrente já ter manejado pedido de reexame contra a decisão de mérito proferida neste feito (peças 306 e 307) .
11.	A Segecex se pronunciou sobre a matéria e divergiu do exame empreendido pela Serur. Na ocasião, a unidade propôs o recebimento da peça como recurso e o encaminhamento do processo ao Presidente do TCU para que ele decidisse sobre a questão, nos termos do art. 50, § 4º, da Resolução-TCU 259/2014.
12.	Na sequência, o Ministro Raimundo Carreiro submeteu o tema à deliberação do relator a quo, Ministro-Substituto André Luís de Carvalho, que decidiu restituir os autos à Presidência do TCU a fim de que fosse promovido " (...) o sorteio do Ministro-Relator ad quem com o intuito de promover a necessária apreciação do suscitado expediente acostado à Peça 301, seja como recurso a ser por ele solucionado, seja como mera petição a ser posteriormente enviada ao deslinde pelo Ministro-Relator a quo".
13.	Por meio de sorteio, fui designado relator da matéria. Na sequência, elaborei o seguinte despacho, transcrito no essencial (peça 324) :
"17.	Conforme expus no voto condutor do Acórdão 666/2015-TCU-Plenário, "o processo de controle externo desenvolvido no âmbito desta Corte, especialmente o de fiscalização, não está sujeito a um pedido e a uma causa de pedir imutáveis. Nesse sentido, registro que outras questões podem ser oportunamente levadas ao conhecimento do Relator durante o iter processual, de modo que é plenamente possível que o Tribunal delibere sobre a matéria acrescida, desde que o assunto não tenha esteja acobertado pelo manto da coisa julgada formal administrativa.".
18.	Dessa forma, o que aconteceu no presente feito foi justamente o alargamento da matéria decidida, após provocação oriunda de dúvida suscitada pelo Centro de Controle Interno da Marinha, por ocasião da expedição do Acórdão 1297/2018-TCU-Plenário. 
19.	Considerando que o escopo da auditoria havia se limitado à análise da planilha de apoio operacional, compreendo que o TCU, ao estender a matéria decidida para toda e qualquer planilha de custo de mão de obra no Contrato 4000/2009-009/00, lavrou nova decisão de mérito, que, por sua vez, está sujeita a todos os recursos aplicáveis à espécie.
20.	Sendo assim, decido:
a)	conhecer do pedido de reexame interposto pela Construtora Norberto Odebrecht S.A., com fulcro no art. 48 da Lei 8.443/1992, suspendendo os efeitos do subitem 9.5.1 do Acórdão 1297/2018-TCU-Plenário;
b)	retornar os autos à Serur para que promova o exame de admissibilidade do recurso trazido pela CoordenadoriaGeral do Programa de Desenvolvimento de Submarino com Propulsão Nuclear (peça 309) e, após nova manifestação deste Relator, analise o mérito do expediente recursal trazido pela Construtora Norberto Odebrecht S.A."  (grifos acrescidos) .
14.	Após o equacionamento de diversas questões interlocutórias pelo Ministro Relator a quo, o processo finalmente prosseguiu à análise de mérito do presente pedido de reexame, que recebeu o seguinte exame no âmbito da Serur:
"3.	Na origem, tratava-se de processo de fiscalização instaurado para análise das obras de construção do Estaleiro e da Base Naval da Marinha em Itaguaí/RN, por meio do Contrato 40000/2009-009/00 firmado entre a Marinha do Brasil e a Construtora Norberto Odebrecht S/A, no bojo do processo TC-Processo 027.943/2010-0, dando origem ao Acórdão 2689/2014-TCU-Plenário (peça 1) , com a determinação de oitiva dos responsáveis em autos apartados:
1.7.2. realize, com fundamento no art. 250, inciso V, do Regimento Interno do TCU, oitiva da Coordenadoria-Geral do Programa de Desenvolvimento de Submarino com Propulsão Nuclear - Cogesn e da Construtora Norberto Odebrecht S.A. - CNO, para que, no prazo de 15 (quinze) dias, a contar da ciência, manifestem-se acerca dos seguintes aspectos relacionados com a obra de construção do estaleiro e base naval em Itaguaí/RJ, de que trata o Contrato nº 40.000/2009-009/00:¿
[...]
1.7.2.2. adoção de percentuais de encargos sociais acima das referências legais e do acréscimo de custos não usuais na precificação da mão de obra, como: taxa de atratividade, adicional de transferência, exames admissionais e demissionais, plano de saúde e seguro de vida, com significativo impacto no orçamento da obra;
4.	Após o devido processo legal, foi expedido o Acórdão 605/2017-TCU-Plenário (peça 198) , que determinou à Marinha do Brasil a análise do pagamento de custos relacionados às rubricas de seguro de vida, plano de saúde e cesta básica:
9.2.4 manifeste-se expressamente sobre a conveniência e a oportunidade de assumir os encargos pagos pela contratada a seus funcionários (seguro de vida, plano de saúde e cesta básica) , em homenagem aos princípios da legalidade, da publicidade, da impessoalidade e da eficiência administrativa (art. 37, caput da CF88) , devendo elaborar o necessário estudo com o cálculo do impacto financeiro de cada um desses ônus para os cofres públicos, atentando para as seguintes medidas: 
9.2.4.1. caso decida discricionariamente pela manutenção do seguro de vida na planilha de custo da mão de obra de apoio operacional, promova o ajuste do seu custo, limitando o valor à referência técnica de mercado: R$ 19,10/mês por empregado (data-base fevereiro de 2016) , devendo comprovar a efetiva prestação do benefício por parte da contratada;
9.2.4.2. caso decida discricionariamente pela manutenção do plano de saúde na planilha de custo da mão de obra de apoio operacional, promova o ajuste do seu custo, levando em consideração as reais condições de contratação pelos empregados e a parcela de trabalhadores que aderiram ao plano, devendo comprovar a efetiva prestação do benefício por parte da contratada;
9.2.4.3. caso decida discricionariamente pela manutenção da cesta básica na planilha de custo da mão de obra de apoio operacional, comprove a efetiva prestação do benefício por parte da contratada;
9.2.4.4. alternativamente, caso não fique demonstrada a conveniência e oportunidade da manutenção de qualquer um desses custos, expurgue os respectivos itens da planilha;
5.	No julgamento de embargos declaratórios do Acórdão 605/2017-TCU-Plenário-TCU, a Corte estabeleceu interpretação da determinação contida no item 9.2.4, no sentido de afirmar a abrangência daquele entendimento à "toda e qualquer planilha de custo de mão de obra" (Acórdão 1297/2018-TCU-Plenário - peça 293) , decisão contra a qual se insurge o recorrente:
9.5. determinar que a unidade técnica adote as seguintes medidas:
9.5.1. envie a cópia do presente Acórdão, acompanhado do Relatório e da Proposta de Deliberação que o fundamenta, ao embargante, informando-lhe que, em relação à execução do Contrato 40.000/2009-009/00, o alcance das determinações prolatadas pelo item 9.2.4 do Acórdão 605/2017-TCU-Plenário deve abranger toda e qualquer planilha de custo de mão de obra, devendo o gestor apresentar as devidas justificativas técnicas para os eventuais casos de não aplicação das aludidas determinações; e
EXAME DE ADMISSIBILIDADE
6.	A admissão do recurso decorre da determinação contida no item 9.3.2 do Acórdão 2189/2019-TCU-Plenário (peça 409) , estendendo a decisão de conhecimento do recurso aos Acórdão 605/2017-TCU-Plenário e 1.297/2018-TCU-Plenário, uma vez que a decisão recorrida estabeleceu interpretação do Acórdão 605/2017-TCU-Plenário, sendo plausível a admissão de outro recurso de reexame da mesma parte segundo as razões indicadas na decisão da peça 324:
 (...) 
EXAME DE MÉRITO
7.	Delimitação
8.	É objeto do recurso analisar a natureza das obrigações previstas em convenções coletivas e os efeitos na equação econômico-financeira do contrato.
9.	Da natureza das obrigações inseridas em convenções coletivas e dos apontamentos para eventuais reflexos nas planilhas de custos de mão de obra
10.	Alega o recorrente que as parcelas de seguro de vida, plano de saúde e cesta básica, incluídas nas planilhas de mão de obra e pagas aos funcionários da empresa, teriam previsão na convenção coletiva firmada entre o Sindicato Patronal e o Sindicato dos Trabalhadores da Construção Civil de Nova Iguaçu, sendo portando devido o pagamento por se tratarem de verbas laborais.
11.	Afirma a inexistência do critério de conveniência e oportunidade do pagamento das verbas no âmbito do contrato, uma vez que os custos incorridos pela empresa seriam obrigatórios, não podendo deixar de saldar os custos indicados, sob pena de locupletamento indevido da Administração, particularmente em se tratando de obra para a qual houve dispensa de licitação, devendo ser preservada a cláusula econômica prevista na contratação inicial.
12.	Aponta o fundamento da parcela de Cesta Básica na Cláusula Décima Terceira da Convenção vigente para o período de 2014/2015. Indica o fundamento da parcela de seguro de vida segundo a Cláusula Quinquagésima Primeira da Convenção. Por fim, alude à Cláusula Quadragésima Oitava como fundamento para o pagamento de plano de saúde, afirmando a adesão integral de todos os funcionários. Relata, ademais, a existência de julgados do TCU no sentido de justificar o pagamento das parcelas de cesta básica e plano de saúde.
13.	Assevera a ocorrência de defasagem entre os valores pagos de cesta básica e plano de saúde, rejeitando a possibilidade do órgão (Marinha do Brasil) excluir da planilha os itens de previsão em acordos coletivos.
Análise
14.	Em regra geral, os benefícios laborais previstos em convenções coletivas, por integrarem o acervo patrimonial do trabalhador e fazerem parte obrigatória do acordo individual, geram reflexo diretos nas planilhas de orçamento de mão de obra, não podendo o contratado se furtar ao cumprimento das obrigações contidas nos acordos coletivos, conforme decidido no Acórdão 719/2018-TCU-Plenário (Rel. Min. Benjamin Zymler) , em sede de processo de consulta (TC-Processo 012.584/2017-7) :
9.2. responder ao consulente que:
9.2.1. nos certames objetivando a contratação de obras públicas, não há determinação legal que obrigue a Administração Pública a examinar as propostas dos licitantes para observar se estes consideraram nos seus preços as despesas com mão de obra decorrentes do cumprimento de acordo, convenção ou dissídio coletivo de trabalho, devendo ser observadas as disposições dos arts. 48, 44, §3º, da Lei 8.666/1993, bem como os critérios de aceitabilidade de preços e outros requisitos previstos no instrumento convocatório;
9.2.2. as licitantes, por sua vez, estão obrigadas ao cumprimento de acordo coletivo, do qual foi signatária, bem como de disposições presentes em convenção ou dissídio coletivo de trabalho, em observância ao art. 7º, inciso XXVI, da Constituição Federal de 1988, e ao art. 611 do Decreto-Lei 5.452/1943 (Consolidação das Leis do Trabalho) , que conferem caráter normativo a tais instrumentos, tornando obrigatória, assim, a sua observância nas relações de trabalho.
15.	Ora, se os contratados estão obrigados ao pagamento de toda e qualquer verba trabalhista prevista em convenção coletiva, é de se concluir que as verbas ali contidas devem fazer parte da composição da planilha de custos da contratação e, portanto, devem ser consideradas na equação econômico-financeira da avença, com eventuais reflexos nas repactuações contratuais posteriores, não sendo possível um juízo de conveniência e oportunidade na repercussão das verbas de natureza trabalhista devidas à contratada.
16.	Há um equívoco na instrução contida na peça 182, com reflexos nas decisões subsequentes e na decisão recorrida, no sentido de invocar o Acórdão 1407/2014-TCU-Plenário (peça 182, p. 34-35 e 37; itens 234, 241 e 252) para justificar suposta impossibilidade de reflexos das verbas laborais no contrato administrativo, sob o argumento de que a Administração Pública não estaria vinculada ao cumprimento de convenção coletiva atinente a encargo de natureza social.
17.	Note-se que a discussão contida no Acórdão 1407/2014-TCU-Plenário se refere a cláusulas de natureza não trabalhista que fixam a obrigação da Administração em inserir, nos Editais de Licitação, percentuais mínimos de encargo sociais, uma vez que o estabelecimento de percentuais mínimos de encargos sociais contraria a obtenção da proposta mais vantajosa para a Administração.
18.	Assim, a ausência de vinculação da Administração Pública, refletida no art. 6° da IN MPOG 5/2017, cuida apenas de cláusulas contidas em acordos e convenções coletivas de natureza não trabalhista:
IN MPOG 5/2017
Art. 6º A Administração não se vincula às disposições contidas em Acordos, Convenções ou Dissídios Coletivos de Trabalho que tratem de pagamento de participação dos trabalhadores nos lucros ou resultados da empresa contratada, de matéria não trabalhista, ou que estabeleçam direitos não previstos em lei, tais como valores ou índices obrigatórios de encargos sociais ou previdenciários, bem como de preços para os insumos relacionados ao exercício da atividade.
Parágrafo único. É vedado ao órgão e entidade vincular-se às disposições previstas nos Acordos, Convenções ou Dissídios Coletivos de Trabalho que tratem de obrigações e direitos que somente se aplicam aos contratos com a Administração Pública.
19.	Eis um exemplo de cláusula de natureza não trabalhista, prevista na Convenção Coletiva de Trabalho 2019/2019 firmada entre o Sindicato da Empresas de Asseio, Conservação, Trabalhos Temporário e Serviços Terceirizáveis do DF e o Sindicato dos Empregadores de Empresa de Asseio, Conservação, Trabalhos Temporário e Serviços Terceirizáveis do DF, cláusula cuja existência não gera qualquer obrigação em relação à Administração Pública, por se tratar de res inter alios:
ENCARGOS SOCIAIS E TRABALHISTAS
Visando assegurar a exequibilidade dos contratos de Prestação de Serviços pelas empresas contratadas junto aos tomadores, a fim de garantir a TOTAL adimplência dos Encargos Sociais e Trabalhistas, fica convencionado que as Empresas do segmento abrangidas por essa Convenção Coletiva de Trabalho ficam obrigadas a praticar o percentual mínimo de Encargos Sociais e Trabalhistas de 79,44% (setenta e nove vírgula quarenta e quatro por cento) conforme planilha de cálculo, abaixo descrita. 
Os órgãos da Administração Pública Direta ou Indireta Federal, Estadual e Municipal, visando preservar a dignidade do trabalho, criar condições próprias e eficientes à realização dos serviços prestados e assegurar os benefícios diretos dos trabalhadores, conforme acórdão TCU nº . 775/2007 deverão fazer constar em seus Editais de Licitação, seja qual for à modalidade, o percentual de Encargos Sociais previsto nessa Convenção Coletiva de Trabalho, como documento essencial a toda e qualquer modalidade de licitação, sob pena de nulidade do certame, tal como disposto nos Art. 607 e 608 da CLT.
20.	Portanto, a ausência de vinculação da Administração Pública tem um escopo inferior ao adotado na instrução que antecedeu os julgamentos recorridos, tratando apenas dos critérios de aceitabilidade de propostas em licitação (art. 40, X, da Lei 8.666/93) , vedando a edição de editais de licitação que contenham cláusulas de encargos sociais mínimos, uma vez que "a Administração pública não está vinculada ao cumprimento de cláusulas de Convenções Coletivas de Trabalho, excetuadas às obrigações trabalhistas" (Acórdão 1407/2014-TCU-Plenário. Rel. Min. André de Carvalho) .
21.	Se razão assiste ao recorrente no que concerne ao an debeatur, qual seja, a possibilidade de reajustes contratuais fundamentados nas alterações das cláusulas de natureza trabalhista, existe um segundo foco na análise recursal no que tange ao quantum debeatur, qual seja, a análise dos valores pagos em correspondência direta às normas trabalhistas e à convenção coletiva, devendo ser rejeitado o pagamento de qualquer quantia que não tenha fundamento nas normas trabalhistas aludidas.
22.	Assim, como regra, o pagamento de verbas trabalhistas deve guardar fiel correspondência com os valores previstos nos instrumentos normativos laborais e, deste modo, o pagamento a maior de qualquer parcela deve ser reconhecido como mera liberalidade praticada pela contratada, não gerando repercussão no equilíbrio econômico-financeiro do contrato.
23.	Compulsando os autos, é possível identificar a juntada de Convenções Coletivas na peça 113, para os anos de 2009-2010 (peça 113, p. 2-24) , 2010-2011 (peça 113, p. 25-40) e 2011-2012 (peça 113, p. 41-59) , elementos que permitem diversas análises concretas para cada parcela discutida no processo.
24.	Por exemplo, a parcela de cesta básica está sendo paga pelo valor linear de R$ 200,00 por empregado (item 251 da peça 182, p. 37) , conquanto o instrumento normativo preveja o pagamento de cesta básica ou vale alimentação no seguintes valores máximos: a) 2009-2010: Cláusula 47, parágrafo 3o - (peça 113, p. 8) : R$ 120,00 para funcionários que laboram dentro do porto e R$ 80,00 para funcionários que laboram fora do porto; b) 2010-2011: Cláusula 47, parágrafo 3o - (peça 113, p. 32) : R$ 128,40 para funcionários que laboram dentro do porto e R$ 85,60 para funcionários que laboram fora do porto; c) 2011-2012: Cláusula 47, parágrafo 3o - (peça 113, p. 54) : R$ 200,00 para funcionários que laboram dentro do porto e R$ 150,00 para funcionários que laboram fora do porto.
25.	Portanto, se há um pagamento que eventualmente não observa a diferenciação dos valores para funcionários que laboram fora e dentro da área portuária, os pagamentos a maior devem ser considerados mera liberalidade praticada pela empresa, não podendo repercutir na cláusula econômica do contrato.
26.	No mesmo sentido, o pagamento de seguro de vida coletivo tem previsão normativa nas convenções juntadas (peça 113, p. 10, 33 e 56) , com a estipulação de obrigatoriedade de contratação de seguro de vida e acidentes pessoais, devendo, todavia, ser observado se o contrato de seguro firmado atende cotação média de mercado para a contratação em comento, conforme discutido nos itens 235-237 da instrução (peça 182) , bem como a proporcionalidade em relação ao efetivo valor desembolsado em relação à mão de obra diretamente empregada na obra.
27.	No que tange à concessão de benefício de plano de saúde, deve se destacar que o benefício somente teve vigência a partir da convenção firmada para o período de 2011-2012 (peça 113, p. 56) , devendo ser analisado pelo órgão público os critérios efetivos de desembolso da despesa, uma vez que a aceitação do plano de saúde é opcional por parte do funcionário (item 6) .
28.	Ademais, deve ser também observado o desconto de 15% do valor do plano dos respectivos salários (item 4) e da coparticipação equivalente ao percentual de 25% (item 5) e, eventualmente, excluídos eventuais valores que figurem como liberalidade praticada pela empresa.
29.	Portanto, o provimento do recurso deve enunciar que o pagamento das verbas de previsão normativa em convenção coletiva, cujo pagamento não se pode desobrigar a empresa contratada, tem reflexo no equilíbrio econômico-financeiro e nas planilhas de custos de mão de obra a serem elaboradas, devendo o órgão analisar, em concreto, a existência e a validade dos instrumentos normativos, bem como fiscalizar os pagamentos de modo a excluir eventuais liberalidades praticadas pela empresa.
CONCLUSÕES
30.	Os benefícios previstos em convenção coletiva têm natureza trabalhista e tem reflexos nas planilhas de mão de obra, sendo que o cumprimento das obrigações por parte dos licitantes decorre da observância do art. 7o, XXVI da CF/88 e do art. 611 da CLT, devendo ser observada na execução contratual.
31.	O fundamento adotado na instrução e acolhido no acórdão, no sentido da ausência de vinculação da Administração ao cumprimento de encargos de natureza social não tem aplicação ao caso concreto, uma vez que tem o escopo limitado ao critério de julgamento de propostas de licitação, não se admitindo que a Administração estabeleça percentuais mínimos de encargos sociais, eventualmente previstos em convenções coletivas.
32.	Se as verbas previstas em convenção coletiva são devidas na elaboração da planilha de custos de mão de obra, deve ser analisado de forma concreta se os pagamentos realizados têm fundamento direto nos instrumentos normativos, devendo ser excluída apenas as parcelas de eventual liberalidade praticada pela contratada, exorbitando as obrigações legais mínimas.
PROPOSTA DE ENCAMINHAMENTO
Deste modo, submete-se à consideração superior a presente análise do pedido de reexame interposto por Construtora Norberto Odebrecht S/A, contra o Acórdão 1297/2018-TCU-Plenário, com base nos artigos 32 e 48 da Lei 8.443/92, propondo o provimento ao recurso, com a seguinte sugestão de redação de deliberação:
'determinar que, no prazo de 60 (sessenta) dias, com fulcro no art. 43, I da Lei 8.443, de 1992, e no art. 250, II, do RITCU, a Coordenadoria-Geral do Programa de Desenvolvimento de Submarino com Propulsão Nuclear (Cogesn) adote providência necessária para a correção do Contrato 40.000/2009-009/00, no sentido de adequar as planilhas de custo de mão de obra à observância do pagamento de encargos sociais previstos em convenção coletiva (seguro de vida, plano de saúde e cesta básica) , limitado aos valores previstos nos instrumentos normativos e excluídas eventuais liberalidades praticadas pela contratada.'"
15.	O Diretor da unidade técnica anuiu ao aludido encaminhamento.
16.	O Secretário da Serur também concordou com a proposta, tendo acrescentado o seguinte:
"Apenas observo que, embora oriundo de embargos de declaração não conhecidos, o Acórdão 1297/2018-TCU-Plenário (item 9.5.1) , ora recorrido, implicou efetiva integração do Acórdão 605/2017-TCU-Plenário (item 9.2.4 e subitens) , haja vista ter ampliado o alcance daquela determinação anterior. Recordo que o referido item 9.2.4 pressupunha discricionário o pagamento dos encargos sociais em questão (seguro de vida, plano de saúde e cesta básica) . Nesse quadro, o provimento do recurso em análise na forma proposta na instrução precedente dá-se sobre o acórdão recorrido (item 9.5.1 do Acórdão 1297/2018-TCU-Plenário) , mas termina por repercutir também no Acórdão 605/2017-TCU-Plenário (item 9.2.4 e subitens) , haja vista o liame estabelecido entre ambos."
	É o relatório.

Bruno Rodrigues Viveiros e outros, representando Ministério da Defesa - Comando da Marinha; Carolina Ferreira Caetano da Silva Lemos (16.768/OAB-BA) e outros, representando Construtora Norberto Odebrecht S.A.

Não atuou.

PEDIDO DE REEXAME EM REPRESENTAÇÃO. MINISTÉRIO DA DEFESA - COMANDO DA MARINHA. OBRAS DE CONSTRUÇÃO DO ESTALEIRO E DA BASE NAVAL (EBN) DA MARINHA NO MUNICÍPIO DE ITAGUAÍ. INCLUSÃO DE ENCARGOS ADICIONAIS AO CUSTO DE MÃO DE OBRA DIRETA PREVISTOS EM CONVENÇÃO COLETIVA. DETERMINAÇÃO CORRETIVA. CONHECIMENTO E PROVIMENTO DO PEDIDO DE REEXAME. POSSIBILIDADE DE CONSIDERAÇÃO DE DESPESAS PREVISTAS EM CONVENÇÃO COLETIVA NA ORÇAMENTAÇÃO DE OBRAS PÚBLICAS. DETERMINAÇÃO PARA QUE A UNIDADE TÉCNICA DE ORIGEM VERIFIQUE A ECONOMICIDADE DOS CUSTOS DE SEGURO DE VIDA, PLANO DE SAÚDE E CESTA BÁSICA NAS PLANILHAS DE MÃO DE OBRA DIRETA DO CONTRATO

REPRESENTAÇÃO (REPR)

Secretaria de Recursos (SERUR) e Secretaria de Fiscalização de Infraestrutura Portuária e Ferroviária (SeinfraPor).

Cuidam os autos de pedido de reexame interposto pela empresa Construtora Norberto Odebrecht S.A. contra o Acórdão 1297/2018-TCU-Plenário.
2.	O presente feito trata, originalmente, de representação autuada por força do subitem 1.7.3 do Acórdão 2689/2014-TCU-Plenário, com vistas à apuração de possível sobrepreço, além de outras irregularidades, nas obras de construção do Estaleiro e Base Naval (EBN) da Marinha no Município de Itaguaí/RJ.
3.	Na etapa preliminar do processo, foi promovida a oitiva da Coordenadoria-Geral do Programa de Desenvolvimento de Submarino com Propulsão Nuclear (Cogesn) e da Construtora Norberto Odebrecht S.A. para que se manifestassem acerca de vários indícios de irregularidades verificados no Contrato nº 40.000/2009-009/00, dentre os quais destaco, no que interessa ao presente expediente recursal:
"1.7.2.2. adoção de percentuais de encargos sociais acima das referências legais e do acréscimo de custos não usuais na precificação da mão de obra, como: taxa de atratividade, adicional de transferência, exames admissionais e demissionais, plano de saúde e seguro de vida, com significativo impacto no orçamento da obra;"	
4.	Após a análise das respostas dos interessados, o Tribunal decidiu, por meio do Acórdão 605/2017-TCU-Plenário, conhecer da representação para, no mérito, considerá-la parcialmente procedente. 
5.	Na ocasião, esta Corte de Contas expediu uma série de determinações corretivas à Cogesn, cabendo transcrever, por pertinente ao exame do expediente recursal:
"9.2. determinar que, no prazo de 60 (sessenta) dias, com fulcro no art. 43, I da Lei 8.443, de 1992, e no art. 250, II, do RITCU, a Coordenadoria-Geral do Programa de Desenvolvimento de Submarino com Propulsão Nuclear (Cogesn) adote as providências necessárias para a correção do Contrato 40.000/2009-009/00 no seguinte sentido:
 (...) 
9.2.4 manifeste-se expressamente sobre a conveniência e a oportunidade de assumir os encargos pagos pela contratada a seus funcionários (seguro de vida, plano de saúde e cesta básica) , em homenagem aos princípios da legalidade, da publicidade, da impessoalidade e da eficiência administrativa (art. 37, caput da CF88) , devendo elaborar o necessário estudo com o cálculo do impacto financeiro de cada um desses ônus para os cofres públicos, atentando para as seguintes medidas: 
9.2.4.1. caso decida discricionariamente pela manutenção do seguro de vida na planilha de custo da mão de obra de apoio operacional, promova o ajuste do seu custo, limitando o valor à referência técnica de mercado: R$ 19,10/mês por empregado (data-base fevereiro de 2016) , devendo comprovar a efetiva prestação do benefício por parte da contratada;
9.2.4.2. caso decida discricionariamente pela manutenção do plano de saúde na planilha de custo da mão de obra de apoio operacional, promova o ajuste do seu custo, levando em consideração as reais condições de contratação pelos empregados e a parcela de trabalhadores que aderiram ao plano, devendo comprovar a efetiva prestação do benefício por parte da contratada;
9.2.4.3. caso decida discricionariamente pela manutenção da cesta básica na planilha de custo da mão de obra de apoio operacional, comprove a efetiva prestação do benefício por parte da contratada;
9.2.4.4. alternativamente, caso não fique demonstrada a conveniência e oportunidade da manutenção de qualquer um desses custos, expurgue os respectivos itens da planilha;"
6.	A aludida deliberação foi objeto de embargos de declaração e pedido de reexame interpostos pela Construtora Norberto Odebrecht S.A., abrangendo outros itens não tratados no presente expediente recursal. Tais recursos foram apreciados por intermédio dos Acórdão 867/2017-TCU-Plenário e 2.871/2017-Plenário, que decidiram conhecê-los e desprovê-los, mantendo inalterada a decisão original.
7.	Quando o pedido de reexame aduzido no item anterior estava na pendência de julgamento, a Cogesn atravessou petição solicitando "esclarecimentos sobre as determinações contidas no Acórdão 605/2017-TCU-Plenário, em especial às atinentes ao subitem 9.2.4, o qual contempla a conveniência e oportunidade de assumir os encargos pagos pela contratada a seus funcionários" (peça 242) .
8.	O expediente foi apreciado como embargos de declaração à primeira decisão, tendo o Tribunal decidido, mediante o Acórdão 1297/2018-TCU-Plenário (no essencial) :
"9.1. não conhecer dos embargos de declaração opostos pela Coordenadoria-Geral do Programa de Desenvolvimento de Submarino com Propulsão Nuclear (Cogesn) em face do Acórdão 605/2017-TCU-Plenário, por não atenderem aos requisitos legais e regimentais de admissibilidade, já que intempestivos; 
 (...) 
9.5.1. envie a cópia do presente Acórdão, acompanhado do Relatório e da Proposta de Deliberação que o fundamenta, ao embargante, informando-lhe que, em relação à execução do Contrato 40.000/2009-009/00, o alcance das determinações prolatadas pelo item 9.2.4 do Acórdão 605/2017-TCU-Plenário deve abranger toda e qualquer planilha de custo de mão de obra, devendo o gestor apresentar as devidas justificativas técnicas para os eventuais casos de não aplicação das aludidas determinações;" 
9.	Insatisfeita com esse último decisum, em especial com o seu subitem 9.5.1, a Construtora Norberto Odebrecht S.A. ingressou com novo pedido de reexame, sob o argumento de que o entendimento externado no aludido subitem ampliou a matéria decidida no Acórdão 605/2017-TCU-Plenário.
10.	Após divergências entre a Serur e a Segecex acerca do conhecimento ou não do expediente como recurso ou mera petição, fui designado por sorteio relator da matéria. Na sequência, elaborei o seguinte despacho, transcrito no essencial (peça 324) :
"17.	Conforme expus no voto condutor do Acórdão 666/2015-TCU-Plenário, "o processo de controle externo desenvolvido no âmbito desta Corte, especialmente o de fiscalização, não está sujeito a um pedido e a uma causa de pedir imutáveis. Nesse sentido, registro que outras questões podem ser oportunamente levadas ao conhecimento do Relator durante o iter processual, de modo que é plenamente possível que o Tribunal delibere sobre a matéria acrescida, desde que o assunto não tenha esteja acobertado pelo manto da coisa julgada formal administrativa.".
18.	Dessa forma, o que aconteceu no presente feito foi justamente o alargamento da matéria decidida, após provocação oriunda de dúvida suscitada pelo Centro de Controle Interno da Marinha, por ocasião da expedição do Acórdão 1297/2018-TCU-Plenário. 
19.	Considerando que o escopo da auditoria havia se limitado à análise da planilha de apoio operacional, compreendo que o TCU, ao estender a matéria decidida para toda e qualquer planilha de custo de mão de obra no Contrato 4000/2009-009/00, lavrou nova decisão de mérito, que, por sua vez, está sujeita a todos os recursos aplicáveis à espécie.
20.	Sendo assim, decido:
a)	conhecer do pedido de reexame interposto pela Construtora Norberto Odebrecht S.A., com fulcro no art. 48 da Lei 8.443/1992, suspendendo os efeitos do subitem 9.5.1 do Acórdão 1297/2018-TCU-Plenário;
b)	retornar os autos à Serur para que promova o exame de admissibilidade do recurso trazido pela CoordenadoriaGeral do Programa de Desenvolvimento de Submarino com Propulsão Nuclear (peça 309) e, após nova manifestação deste Relator, analise o mérito do expediente recursal trazido pela Construtora Norberto Odebrecht S.A."  (grifos acrescidos) .
11.	Em suas razões recursais, a sociedade empresária alegou, em apertada síntese, que as parcelas de seguro de vida, plano de saúde e cesta básica, incluídas nas planilhas de mão de obra, estavam previstas na convenção coletiva firmada entre o Sindicato Patronal e o Sindicato dos Trabalhadores da Construção Civil de Nova Iguaçu; o pagamento das verbas no âmbito do contrato não se submete ao critério da conveniência e oportunidade, sendo, portanto, obrigatório; e a exclusão de tais itens da planilha contratual importaria locupletamento indevido da União, devendo ser preservada a cláusula econômica prevista na contratação inicial.  
12.	O auditor da Serur analisou o mérito do processo e concluiu que os benefícios previstos em convenção coletiva devem ter reflexo nas planilhas de mão de obra e ser cumpridas na execução do ajuste. Ressalvou, contudo, os benefícios trabalhistas decorrentes de liberalidade praticada pela contratada, exorbitando as obrigações legais mínimas.
13.	Com isso, propôs que fosse dado provimento ao recurso e expedida a seguinte determinação à Cogesn:
"determinar que, no prazo de 60 (sessenta) dias, com fulcro no art. 43, I da Lei 8.443, de 1992, e no art. 250, II, do RITCU, a Coordenadoria-Geral do Programa de Desenvolvimento de Submarino com Propulsão Nuclear (Cogesn) adote providência necessária para a correção do Contrato 40.000/2009-009/00, no sentido de adequar as planilhas de custo de mão de obra à observância do pagamento de encargos sociais previstos em convenção coletiva (seguro de vida, plano de saúde e cesta básica) , limitado aos valores previstos nos instrumentos normativos e excluídas eventuais liberalidades praticadas pela contratada."
14.	O Diretor e o Secretário anuíram ao aludido encaminhamento, tendo esse último ressaltado a repercussão da matéria decidida não apenas sobre o Acórdão 1297/2018-TCU-Plenário quanto sobre o Acórdão 605/2017-TCU-Plenário.
15.	Feito esse necessário resumo, passo a decidir.
16.	Preliminarmente, observo que o presente pedido de reexame preenche os requisitos de admissibilidade previstos no art. 48 da Lei 8.443/92, razão pela qual deve ser conhecido.
II - Da repercussão de convenções coletivas em contratos de obras públicas
17.	Com relação ao mérito, verifico que a questão controvertida diz respeito à inclusão na planilha contratual dos custos pertinentes a seguro de vida, plano de saúde e cesta básica, por força de convenção coletiva. Conforme exposto, o recorrente busca defender a legalidade da consideração dessas despesas no contrato e a inadequação da determinação consignada no Acórdão 1297/2018-TCU-Plenário, que submeteu o pagamento dessas parcelas à análise discricionária da Cogesn.
18.	Acerca do assunto, assinalo que a orçamentação de obras públicas procura reproduzir todos os custos necessários à consecução do empreendimento, vigentes no mercado local no período de análise. Para tanto, busca-se obter os custos diretos dos itens de serviço a partir dos sistemas de referência oficiais (Sicro ou Sinapi) ou outros aprovados por entidades da administração pública, aos quais são acrescidos o lucro e os custos indiretos necessários à execução da obra.
19.	Na aferição do custo direto da mão-de-obra, incluem-se os salários das categorias, também extraídos dos sistemas oficiais de referência ou outra fonte reconhecida pela técnica de orçamentação, além dos encargos sociais e os encargos adicionais ou complementares, cujo propósito é contemplar outras despesas com pessoal especificadas em lei ou convenções coletivas de trabalho.
20.	A consideração das despesas decorrentes de convenções coletivas no orçamento de obras públicas está prevista no Manual de Metodologias e Conceitos do Sinapi, formando os designados "encargos complementares". Essa parcela é assim conceituada no referido manual (http://www.caixa.gov.br/site/paginas/downloads.aspx#categoria_754, p. 97) :
"Os encargos complementares são os custos associados à mão de obra como alimentação, transporte, equipamentos de proteção individual, ferramentas manuais, exame médicos obrigatórios, seguros de vida e cursos de capacitação, cuja obrigação de pagamento decorre das convenções coletiva de trabalho e de normas que regulamentam a prática profissional na construção civil".
21.	Da mesma forma, o Manual de Custos de Infraestrutura de Transportes do Sicro - vol. 4 (2017) também admite o que chama de "encargos adicionais da mão de obra". Segundo o aludido documento, cuida-se de " (...) benefícios a que fazem jus os trabalhadores, em função de determinações específicas de acordos ou convenções coletivas de trabalho de diferentes regiões e entidades sindicais, os quais geram desembolsos que se acrescem aos encargos sociais e complementares"  (http://www.dnit.gov.br/custos-e-pagamentos/sicro/manuais-de-custos-de-infraestrutura-de-transportes /manuais-de-custos-de-infraestrutura-de-transportes, p. 85) .
22.	Na referida versão do manual, consta uma relação exemplificativa de encargos adicionais decorrente de pesquisa de convenções coletivas em diversas unidades federativas, cabendo destacar que a autarquia passou a incluir em seus orçamentos de referências os custos pertinentes a cesta básica, seguro de vida e auxílio funeral e assistência médica/odontológica, em percentuais variados para diferentes categorias.
23.	Dessa forma, não há espaço para se afirmar que a administração pública não está pelo menos indiretamente vinculada às cláusulas de uma convenção coletiva que tenham impacto sobre o preço de venda dos serviços que lhe forem prestados. 
24.	Como qualquer custo que incide sobre a execução de um item de serviço, as despesas impostas às empresas por força desses ajustes têm impacto sobre a precificação das obras, seja sob a ótica das empresas, que são obrigadas a cumprir as convenções coletivas, seja sob a perspectiva da administração, ao elaborar o orçamento estimativo de certames licitatórios, seja sob o ângulo dos órgãos de controle, ao comporem o orçamento de referência para fins de verificação da economicidade de licitações e contratos.
25.	Isso não significa, por óbvio, que as disposições estabelecidas em uma convenção coletiva não possam ser avaliadas sob o ponto de vista da moralidade, da razoabilidade, da legitimidade e da economicidade. Afinal, as contratações públicas estão sujeitas a princípios estabelecidos na Carta Constitucional, os quais se sobrepõem aos pactos celebrados entre pessoas estranhas à administração pública no exercício de suas autonomias privadas.
26.	O disposto no item 23 supra não se aplica a cláusulas que tratem de obrigações exclusivas do empregador que não possam ser consideradas custo para fins de definição do preço de venda de serviços. Nesse sentido, invoco a matéria decidida no Acórdão 3336/2012-TCU-Plenário, de relatoria do Ministro José Múcio Monteiro que, ao apreciar consulta formulada pelo Presidente da Câmara dos Deputados, decidiu que o benefício da participação nos lucros e resultados, prevista em Convenção Coletiva de Trabalho, "não é considerado custo da venda dos serviços, uma vez que se trata de obrigação exclusiva do empregador".
27.	Existe farta jurisprudência desta Corte de Contas admitindo a incorporação de determinadas despesas estabelecidas em convenções coletivas no orçamento de obras públicas. A título de exemplo, mencionam-se:
27.1.	Acórdão 2490/2010-TCU-Plenário. Relator: Ministro José Múcio.
"9.3.1.1. adequar o custo da mão de obra à metodologia definida no Sicro 2, mantendo-se os valores paradigmas apontados no relatório de auditoria, acrescidos do custo de R$ 0,25/hora, relativo à concessão do benefício da cesta básica, previsto na convenção de trabalho vigente na época da elaboração do orçamento base, e sobre o qual não deverá incidir encargos sociais;" (grifos acrescidos) .
27.2.	Voto condutor do Acórdão 3293/2011-TCU-Plenário. Relator: Ministro-Substituto Marcos Bemquerer:
"Dos benefícios que o Consórcio alega serem parte integrante do custo da mão de obra (plano de saúde, plano odontológico, abonos, seguro de vida, cesta básica, refeição, baixadas programadas para funcionários recrutados fora da localidade e participação nos lucros e resultados) , apenas a participação nos lucros e resultados - PLR é prevista na respectiva Convenção Coletiva de Trabalho. Porém a PLR não deve considerada como custo de salário dos funcionários, por não haver habitualidade no seu pagamento, a teor do art. 458 da Consolidação das Leis do Trabalho (CLT) c/c o art. 3º da Lei n. 10.101/2000.
Como os demais benefícios não estão previstos na legislação, no Sicro 2 ou mesmo na convenção coletiva, o seu pagamento pela Administração carece de respaldo legal, constituindo mera liberalidade da contratada." (grifos acrescidos) .
27.3.	Acórdão 2603/2013-TCU-Plenário. Relator: Ministro Raimundo Carreiro.
"9.2.1.2. exclua do orçamento original (R$ 2.983.901.257,50) o montante de R$ 10.105.631,90 (referente a encargos sociais, cesta básica, alimentação, transporte e outros itens de custos indiretos) e inclua, nas minutas contratuais do edital, cláusulas que prevejam que os valores de R$ 20.325.442,47 (referente a folgas de campo) e R$ 24.340.228,15 (referente à extensão de plano médico e odontológico aos dependentes dos funcionários) , somente sejam pagos às contratadas, proporcionalmente, depois de exigidos por meio de Acordo/Convenção Coletiva de Trabalho;"  (grifos acrescidos) .
28.	O entendimento de que as despesas decorrentes de convenção coletiva com impacto sobre o preço de venda devem repercutir no custo de contratos de obras públicas também está alinhado com o subitem 9.2.2 do Acórdão 719/2018-TCU-Plenário, vazado nos seguintes termos:
9.2. responder ao consulente que:
 (...) 
9.2.2. as licitantes, por sua vez, estão obrigadas ao cumprimento de acordo coletivo, do qual foi signatária, bem como de disposições presentes em convenção ou dissídio coletivo de trabalho, em observância ao art. 7º, inciso XXVI, da Constituição Federal de 1988, e ao art. 611 do Decreto-Lei 5.452/1943 (Consolidação das Leis do Trabalho) , que conferem caráter normativo a tais instrumentos, tornando obrigatória, assim, a sua observância nas relações de trabalho."
29.	Ressalto que a referida decisão foi utilizada no relatório condutor do Acórdão 605/2017-TCU-Plenário para fundamentar determinação de que a administração deveria se manifestar sobre a conveniência e a oportunidade de assumir os encargos pagos pela contratada a seus funcionários (seguro de vida, plano de saúde e cesta básica) , no que se refere à mão de obra de apoio operacional (gerência do empreendimento) .
30.	Todavia, em minha visão, houve uma incorreta interpretação do sentido do Acórdão 719/2018-TCU-Plenário. Afinal, se os contratados estão obrigados ao pagamento de toda e qualquer verba trabalhista prevista em convenção coletiva, é de se concluir, na linha do exposto nesse voto, que as verbas com impacto no preço de venda devem fazer parte da composição da planilha de custos da contratação e, portanto, devem ser consideradas na equação econômico-financeira da avença. 
31.	Além de coerente com a técnica de orçamentação consagrada pela jurisprudência do Tribunal, a tese exposta no item anterior está de acordo com o caráter normativo dos acordos de convenção coletiva, o qual foi reconhecido no art. 611 da Consolidação da Legislação Trabalhista (CLT) :
"Art. 611 - Convenção Coletiva de Trabalho é o acôrdo de caráter normativo, pelo qual dois ou mais Sindicatos representativos de categorias econômicas e profissionais estipulam condições de trabalho aplicáveis, no âmbito das respectivas representações, às relações individuais de trabalho. (Redação dada pelo Decreto-lei nº 229, de 28.2.1967) "  
32.	Dessa forma, não cabe a determinação para que a Cogesn avalie a conveniência e a oportunidade de assumir os encargos pagos pela contratada a toda e qualquer planilha de custo de mão de obra (seguro de vida, plano de saúde e cesta básica) , conforme estabelecido no subitem 9.5.1 do Acórdão 1297/2018-TCU-Plenário. 
33.	Com isso, não há outra alternativa que não dar provimento ao pedido de reexame interposto pela Construtora Norberto Odebrecht S.A., para o fim de tornar insubsistente o subitem 9.5.1 do Acórdão 1297/2018-TCU-Plenário.
III - Da extensão da determinação corretiva a toda e qualquer planilha de custo de mão de obra do contrato
34.	Ainda que assim não fosse, entendo que a expedição dessa medida corretiva violou o devido processo legal. Isso porque a empresa contratada e a Cogesn foram ouvidas, na fase preliminar do processo, em função da "adoção de percentuais de encargos sociais acima das referências legais e do acréscimo de custos não usuais na precificação da mão de obra (...) ", os quais foram verificados a partir de análise da planilha de mão de obra apoio operacional (peça 46) . 
35.	No caso, a equipe de fiscalização não avançou na análise da planilha de mão de obra direta do Contrato nº 40.000/2009-009/00, o que evidentemente impede a expedição de qualquer providência processual a respeito de objeto que não fez parte do escopo da auditoria.
36.	Sendo assim, julgo não ser possível estender as determinações proferidas no Acórdão 605/2017-TCU-Plenário à mão de obra direta do Contrato nº 40.000/2009-009/00, pela singela razão de que a unidade técnica de origem não realizou procedimentos de auditoria, ou seja, não analisou a planilha contratual relativa a essa parcela de mão de obra.
IV - Da medida corretiva proposta pelo auditor da Serur
37.	No que se refere à proposta de medida corretiva trazida pelo auditor da Serur, compreendo que a expedição de nova determinação, no atual estágio do processo, esbarra nos mesmos óbices assinalados nos itens 34 a 36 supra. 
38.	Ademais, sou da opinião de que o processo deve retornar à unidade técnica de origem para que sejam realizados os mesmos procedimentos de auditoria na planilha de mão de obra direta do Contrato nº 40.000/2009-009/00, no que se refere aos custos de seguro de vida, plano de saúde e cesta básica, antes de se avançar para uma nova decisão de mérito. 
39.	Na oportunidade, faz-se necessário verificar se os custos dessas rubricas foram fixados nas planilhas de mão de obra direta do ajuste, na exata extensão e seguindo as condições da convenção coletiva vigente na data de referência do ajuste.
40.	A propósito do assunto, reputo indevido analisar convenções coletivas que foram celebradas posteriormente à avença, visto que a planilha contratual deve refletir as disposições que estavam em vigor na data de referência da contratação, conforme decidido no Acórdão 2228/2019-TCU-Plenário. 
41.	As mudanças estabelecidas em convenções posteriores fazem parte da álea ordinária dos contratos de obras públicas, de modo que seus impactos financeiros devem ser absorvidos pelos índices de reajustamento aplicáveis à mão de obra, ressalvada a inclusão de novos benefícios com impacto relevante na equação econômica original.
42.	As considerações expostas nos itens anteriores se aplicam à rubrica "plano de saúde". No caso, a Serur observou que tal benefício não constava da convenção coletiva vigente na data da celebração da avença. Segue a passagem da instrução do auditor:
27.	No que tange à concessão de benefício de plano de saúde, deve se destacar que o benefício somente teve vigência a partir da convenção firmada para o período de 2011-2012 (peça 113, p. 56) , devendo ser analisado pelo órgão público os critérios efetivos de desembolso da despesa, uma vez que a aceitação do plano de saúde é opcional por parte do funcionário (item 6) .
28.	Ademais, deve ser também observado o desconto de 15% do valor do plano dos respectivos salários (item 4) e da coparticipação equivalente ao percentual de 25% (item 5) e, eventualmente, excluídos eventuais valores que figurem como liberalidade praticada pela empresa.
43.	Com isso, sou da opinião que os custos correspondentes ao plano de saúde não devem compor os encargos adicionais à mão de obra previstos na planilha original do Contrato nº 40.000/2009-009/00. 
44.	Na situação em exame, a consideração de benefício decorrente de convenção coletiva posterior deve ser objeto de análise específica quanto ao seu impacto na equação econômico-financeira original da avença. Dito de outra forma, é preciso verificar se houve onerosidade excessiva a ponto de ocasionar um rompimento no equilíbrio original, nos termos previstos no art. 65, inciso II, alínea d, da Lei 8.666/1993.
45.	Em caso positivo, deve-se limitar a repercussão econômica dessa rubrica ao período de tempo posterior à implantação da convenção coletiva pela empresa contratada. Por fim, considerando que o pagamento de plano de saúde depende de adesão do empregado, cumpre verificar se a Construtora Norberto Odebrecht S.A. de fato incorreu nesses custos, na exata extensão permitida na convenção coletiva.
46.	Por fim, na hipótese de ser constatada irregularidade, é necessário que a unidade técnica quantifique o valor do superfaturamento em função do pagamento dos custos de seguro de vida, plano de saúde e cesta básica em desacordo com a convenção coletiva de regência, a partir da técnica da Curva ABC. 
47.	Somente após a realização dessas providências preliminares, será possível a expedição de proposta de nova oitiva dos interessados ou de imediata instauração de tomada de contas especial, caso o contrato já tenha sido encerrado com a consumação do superfaturamento. 
V - Dos efeitos do provimento do recurso
48.	Por fim, divirjo da proposta do Secretário da Serur no sentido de estender os efeitos do provimento do expediente recursal também ao Acórdão 605/2017-TCU-Plenário. Isso porque o mencionado decisum já fez coisa julgada administrativa formal, visto que já objeto de pedido de reexame, conhecido e desprovido mediante o Acórdão 2871/2017-TCU-Plenário. 
49.	Em verdade, o item 9.2.4 e subitens do Acórdão 605/2017-TCU-Plenário não foi sequer objeto de impugnação no referido expediente recursal, de modo que não cabe mais, no âmbito do TCU, a discussão a respeito da adequação da determinação ali consignada.
50.	A despeito disso, considerando que a aludida deliberação facultou à Cogesn o pagamento ou não das rubricas, segundo a avaliação de sua conveniência e oportunidade, a entidade contratante pode usar as considerações emanadas neste voto como subsídio para a sua decisão.
51.	Diante de todo o exposto, voto por que seja adotada a deliberação que ora submeto a este Colegiado.
TCU, Sala das Sessões Ministro Luciano Brandão Alves de Souza, em 27 de novembro de 2019.
BENJAMIN ZYMLER 
Relator